臺灣高等法院臺南分院刑事判決　　　　　九十年度上訴字第九一號　Ａ
　　　上　訴　人　臺灣臺南地方法院檢察署檢察官
　　　被　　　告　乙　○　○
右上訴人因違反電業法等案件，不服臺灣臺南地方法院八十九年度訴字第一三四九號
中華民國九十年五月二十五日第一審判決（起訴案號：臺灣臺南地方法院檢察署八十
九年度偵字第一一六○○號），提起上訴，本院判決如左：
      主      文
上訴駁回。
      理      由
一、公訴意旨略以：被告乙○○自民國（下同）八十八年十二月間某日起，在臺南市
    安南區○○街三十五號住所，基於意圖為自己不法所有之概括犯意，連續以不詳
    之方法破壞臺灣電力股份有限公司（下稱「台電公司」）裝設於該屋之電錶封印
    鎖（電號00000000），改變電錶內部構造，使電錶之計度失其作用，而
    竊取電力，得手後，於八十九年三月七日，為台電公司稽查人員甲○○發現，報
    警查獲，因認被告所為係犯電業法第一百零六條第三款、刑法第一百三十八條之
    罪嫌等語。
二、按刑事訴訟上證明之資料，無論其為直接或間接證據，均須達於通常一般之人不
    致有所懷疑，而得確信其為真實之程度，始得據為有罪之認定，若其關於被告是
    否犯罪之證明未能達此程度，而有合理懷疑之存在，致使無從形成有罪之確信，
    根據『罪證有疑，利於被告』之證據法則，即不得遽為不利被告之認定，次按犯
    罪事實應依證據認定之，無證據不得推定其犯罪事實，刑事訴訟法第一百五十四
    條定有明文，又認定不利於被告之事實，須依積極證據，苟積極證據不足為不利
    於被告事實之認定時，即應為有利於被告之認定，更不必有何有利之證據；認定
    犯罪事實所憑之證據，雖不以直接證據為限，間接證據亦包括在內；然而無論直
    接或間接證據，其為訴訟上之證明，須於通常一般之人均不致有所懷疑，而得確
    信其為真實之程度者，始得據為有罪之認定，倘其證明尚未達到此一程度，而有
    合理之懷疑存在時，事實審法院復已就其心證上理由予以闡述，尚不得任意指為
    違法，最高法院七十六年台上字第四九八六號判例、三十年上字第八一六號判例
    及七十六年臺上字第四九八六號判例分別可資參照。
三、公訴人認被告乙○○涉犯電業法第一百零六條第三款、刑法第一百三十八條等罪
    嫌，無非係以台電公司稽查人員甲○○所證述被告之電錶曾遭破壞，且被告所用
    之電錶用電度數前後相差甚大等情，為論述之依據。
四、上訴人即被告乙○○自始至終堅決否認有右揭竊電犯行，並辯稱：我沒有偷電，
    也沒有這種專業技術，更沒有動電錶手腳，有時幫客戶作測試時就會花費較多電
    費等語。經查：
（一）被告自八十五年十月間起電費用分別為一萬七千二百四十元、二萬零四百元（
      同年十一月）、一萬三千九百六十元（同年十二月）直至八十六年十二月用電
      固驟減為九千五百六十元、七千二百四十元（八十七年一月）、六千六百八十
      元（同年二月），惟八十七年八月電費則增為一萬五千六百四十元、同年九月
      則為一萬五千三百二十元、同年十月則為二萬零六百四十元諸節，有用電紀錄
      表二紙在卷足稽，足證自八十五年十月間起至八十七年十月間止，用電額度即
      時有不同，顯見證人甲○○於原審所證稱：八十六年十二月以後用電度數就不
      太正常云云（見八十九年十二月十八日、九十年二月十二日審理筆錄），應係
      推測之詞，難資為被告論罪科刑之依據，自無待言。再酌以證人甲○○於原審
      即證稱：八十九年三月公司才派我去查等語無誤（見原審卷九十年二月十二日
      審理筆錄），則苟如證人所言於八十六年十二月電力公司即發現被告用電不正
      常，何以直至八十九年三月始派員調查？另參之證人甲○○以被告每月用電數
      平均數據，作為推測被告用電「不正常」之證詞，並進一步推論被告客觀上確
      有「竊取」電力之具體行為存在，就嚴格之證據證明言之，均非無疑。再佐以
      遍查本案全卷，亦無被告自八十八年十二月破壞電錶封印之積極證據乙節，自
      難僅憑被告每月用電紀錄有所落差諸情，即資為認定被告涉有竊電之犯罪依據
      ，至為灼然。
（二）證人甲○○於原審固證稱：我在八十九年三月七日去查被告的電錶，他的電錶
      已遭破壞，封印鎖與封印鉛塊都被破壞過。當天我在現場檢查，電錶的迴轉速
      與新的同型號的電錶電流顯然不同，現場的電錶三轉需時三十四．三七秒，同
      型的新電錶三轉需時二一．八五秒，八十九年三月七日檢查後，就在八十九年
      三月十日換新電錶，之後被告的用電量就與他在八十六年十二月之前的用電量
      符合，最外的盒子沒加鎖，但裡面的電錶有加盒子我們公司有加鎖，但當天去
      查時，封印鎖已被動過等語（見原審卷八十九年十二月十八日審理筆錄）；並
      證稱：電錶外有外箱，裡外共有三個鎖，端子蓋要打開才能改變電錶，端子蓋
      的旁邊，另外有封印鉛塊，鉛塊也需剪開才能改變電錶內部構造。今天貴院提
      出的電錶就是被告原先使用的電錶，端子蓋鎖頭有被破壞過，封印鉛塊也被剪
      開過又復原等語（見原審卷九十年一月八日審理筆錄）。然本院依職權行文財
      團臺灣大電力研究試驗中心代為鑑定電度表，經該中心回覆：「無電度表製造
      、修理之經驗，對於內部結構、零組件不甚明瞭，無法鑑定」乙情，有財團臺
      灣大電力研究試驗中心九十年十月十一日大電表字第九○一○之一二一三號函
      在卷足考，經本院再依職權行文中興電工機械股份有限公司要求鑑定，經該公
      司以「鉛封屬於原始鉛封單位權責，本公司不宜直接拆封鑑定內部，僅能從外
      觀檢驗」乙節，亦有中興電工機械股份有限公司九十年十二月十三日九十興重
      業字第○六七號函附卷足參，顯見具專業知識之鑑定機關既均無法予以鑑定證
      明扣案電表是否業經人為破壞，亦或因其他非人為因素之耗損使然，是被告究
      係於何時，以何種方法，如何破壞電錶封印鎖？如何改變電表內部迴圈之構造
      ？凡此均涉及專業電力之技能，而上開專業鑑定機關既均無法鑑定電錶是否遭
      人為破壞，足見證人所證述上開電錶確係遭人破壞乙節，即已使通常一般之人
      ，對被告是否確有竊電之行為，有合理之懷疑存在，難信證人所言為真實至明
      。況縱如證人證稱該電錶係遭人破壞乙情非虛，然是否基此，即可推論該破壞
      電錶之人即係本案之被告，亦非無疑。
（三）證人甲○○另證稱：被告自八十六年十二月至八十九年三月的用電平均數和八
      十九年三月起（八十九年三月十日經換新電錶）到八十九年十一月止平均度數
      相比較，每月相差約一萬多度云云（見原審卷九十年二月十二日審訊筆錄）。
      然徵之被告於原審供稱：其自八十九年四月間有添購一部塑膠射出機，可能用
      電上會比較多等語，並酌以證人詹進南證稱：我賣給被告該部塑膠射出機是中
      古機械，八十七年間我買回整理後約在八十八年二月間賣給被告等語（見原審
      卷九十年三月十二日審訊筆錄），復有塑膠射出機照片二幀在卷可考，顯見用
      電度數所以不同，與被告購置大型用電機具等情，尚非全然無關至明。又衡諸
      一般社會常情，被告既非專業電力人員，上開用電度數就一般工廠之用電額度
      言之，亦非難以支付，被告既經營工廠，並購置塑膠射出機，有照片四幀在卷
      足稽，顯見其並非無資力之人，是被告縱屬至愚，亦不至為求貪圖小利，而以
      此極易為人所查知之方式竊取電力，至為灼然。故被告辯稱：我非專業人員，
      未破壞電錶竊取電力等語（見本院九十一年二月五日審理筆錄），尚非不可採
      信。況一般用電度數之高、低，影響之因素不勝枚舉，或因電錶本身內部之構
      造有異、或因用電戶用電之多寡、時間之長短、機具本身之折舊致耗損電力之
      程度輕重而有不同，尚難憑此，即均指為係竊取用電之一端，至為顯然。
    綜上各情相互以參，本案既未有何證據足資證明扣案之舊電錶，確係經被告所改
    裝，亦無證據證明該電錶鉛封究係何時遭何人所破壞，自難僅以該電錶之使用人
    為被告所經營之工廠乙節，即遽入人罪。此外，復查無何其他積極証據足證係被
    告本人或被告唆使他人破壞電錶封印以影響電錶轉數，進而達到竊電之目的，自
    應為被告無罪諭知，以昭審慎。
五、原審以被告罪證不足，因而為無罪之判決，本院經核原判決認事用法，均無違誤
    。檢察官上訴意旨以被告罪證明確，指摘原判決不當，為無理由，應予駁回。
據上論斷，應依刑事訴訟法第三百六十八條，判決如主文。
本案經檢察官邱克斌到庭執行職務。
中    華    民    國      九十一      年      二      月      十九      日
                                  臺灣高等法院臺南分院刑事第五庭
                                      審判長法官  鄭    文    肅
                                            法官  黃    三  哲
                                            法官  王    浦    傑
右正本證明與原本無異。
不得上訴。
                                      法院書記官  蔡    振    豐
中    華    民    國      九十一      年      二      月      二十      日
